臺灣高等法院刑事判決
110年度上易字第690號
上  訴  人  
即  被  告  李宗榮



上列上訴人即被告因違反毒品危害防制條例案件，不服臺灣士林
地方法院109年度易字第261號，中華民國109年12月22日第一審
判決（起訴案號：臺灣士林地方檢察署109年度毒偵字第160號）
，提起上訴，本院判決如下：
    主  文
上訴駁回。
    事  實
一、甲○○明知海洛因係毒品危害防制條例第2條第2項第1款所明
    定之第一級毒品，非經主管機關許可，不得持有，竟基於持
    有第一級毒品之犯意，於民國109年1月6日，向真實姓名年
    籍不詳綽號「小黑」之男子購入海洛因、甲基安非他命各1
    包後持有。嗣於翌（7）日凌晨2時13分許，在臺北市大同區
    環河北路2段與民權西路口遇警執行臨檢勤務，經警目視發
    現車內所放置之外套袖子口袋露出施用毒品者慣常使用內裝
    有白色晶體之夾鏈袋，察覺該車輛上疑似藏有毒品，而認甲
    ○○為涉犯毒品危害防制條例持有或施用毒品罪嫌之現行犯而
    予以逮捕，並當場扣押第一級毒品海洛因1包（淨重8.15公
    克，驗餘淨重8.13公克）、第二級毒品甲基安非他命1包（
    驗餘淨重1.66公克），而查悉上情（有關持有、施用第二級
    毒品部分經原審法院諭知公訴不受理後，經本院駁回上訴而
    確定）。
二、案經臺北市政府警察局大同分局報告臺灣士林地方檢察署檢
    察官偵查起訴。
    理  由
一、證據能力
㈠本件扣押程序
　按為預防犯罪，維持治安，以保護社會安全，並使警察執行勤
  務有所依循，警察勤務條例第11條乃就警察勤務之內容為明文
  規定，其中第3款明定：「三、臨檢：於公共場所或指定處所
  、路段，由服勤人員擔任臨場檢查或路檢，執行取締、盤查及
  有關法令賦予之勤務」，是臨檢確屬警察之法定勤務。又按警
  察職權行使法第6條第1項第1款規定：「警察於公共場所或合
  法進入之場所，得對於下列各款之人查證其身分：一、合理懷
  疑其有犯罪之嫌疑或有犯罪之虞者。」同法第7條第1項則規定
  ：「警察依前條規定，為查證人民身分，得採取下列之必要措
  施：一、攔停人、車、船及其他交通工具。二、詢問姓名、出
  生年月日、出生地、國籍、住居所及身分證統一編號等。三、
  令出示身分證明文件。四、若有明顯事實足認其有攜帶足以自
  殺、自傷或傷害他人生命或身體之物者，得檢查其身體及所攜
  帶之物。」同法第8條規定「警察對於已發生危害或依客觀合
  理判斷易生危害之交通工具，得予以攔停並採行下列措施：一
  、要求駕駛人或乘客出示相關證件或查證其身分。二、檢查引
  擎、車身號碼或其他足資識別之特徵。三、要求駕駛人接受酒
  精濃度測試之檢定。警察因前項交通工具之駕駛人或乘客有異
  常舉動而合理懷疑其將有危害行為時，得強制其離車；有事實
  足認其有犯罪之虞者，並得檢查交通工具」，是警員固屬行政
  人員（特種行政人員），亦係實施刑事訴訟程序之公務員，衡
  諸犯罪之發覺，通常隨證據之浮現而逐步演變，可能原先不知
  有犯罪，卻因行政檢查，偶然發現刑事犯罪，若欲硬將此二種
  不同程序截然劃分，即不切實際。又按警察依警察職權行使法
  第6條、第7條等規定，獲授權得在公共場所或合法進入之場所
  進行攔停車輛、盤查身分等臨檢作為，但以「具合理懷疑」為
  發動之門檻，並以查明被臨檢人之身分為原則，亦即雖賦予警
  察機關在公共場所對人民實施臨檢之權限，惟以「查明被臨檢
  人之身分」為臨檢之目的，僅於有明顯事實足認被臨檢人有攜
  帶足以自殺、自傷或傷害他人生命或身體之物者，方得檢查其
  身體及所攜帶之物，且僅能對人民之身體或場所、交通工具、
  公共場所為目視搜尋，亦即只限於觀察人、物或場所之外表（
  即以一目瞭然為限），若要進一步檢查，如開啟密封物，即應
  得受檢者之同意，不得擅自為之（最高法院101年度台上字第7
  63號判決意旨供參）。至警察人員在公共場所執行臨檢時，若
  發現被臨檢人有犯罪嫌疑時，亦即，若被臨檢人為現行犯或因
  其持有兇器、贓物或其他物件或於身體、衣服等處露有犯罪痕
  跡，顯可能為犯罪人時，警察即可依照刑事訴訟法第88條規定
  ，以現行犯名義將之逮捕。警察人員在依前述規定逮捕被臨檢
  人時，自可依刑事訴訟法第130條附帶搜索之規定，並扣押因
  此發現之犯罪證據。
⒈查警員於109年1月7日2時13分許，在臺北市大同區環河北路2段
  與民權西路口執行路檢勤務時，隨機攔檢由被告駕駛車牌號碼
  00-0000號自小客車，發現其有毒品前科，經被告同意檢視車
  內物品，警員徐治民即在車內見有1件外套之左臂拉鍊口袋未
  完全拉上，目視可見有白色結晶體之分裝袋（下稱系爭扣案物
  ），警方因而以現行犯逮捕被告並扣得如事實欄所示之毒品一
  節，業據證人徐治民於原審審理時證述甚詳（見原審卷第282
  至284頁），並有臺北市政府警察局保安警察大隊（下稱臺北
  市保警大隊）108（應為「109」之誤繕）年1月7日北市警保大
  （三）移字第00000000號查獲案件移辦單、臺北市保警大隊搜
  索扣押筆錄、扣押物品目錄表、臺北市保警大隊執行逮捕、拘
  禁告知本人通知書、原審109年9月25日勘驗筆錄各1份、臺北
  市保警大隊第三中隊偵辦毒品危害防制條例案查獲毒品初步鑑
  驗報告書2紙在卷可稽（見毒偵卷第9、51至55、69至71、101
  頁、原審卷第206至207、217至223頁）。
⒉被告固主張略以：我已經將雙證件給警方看過，警方沒有任何
  理由留我在現場，卻叫學長過來強制搜索我，我沒有酒駕什麼
  的；證人徐治民是違法搜索的人，所述不足採信；車廂是暗的
  ，警察說外套放在副駕駛座椅背，手電筒從駕駛座照過來，椅
  子擋住的情況下，怎麼一眼就有辦法看見捲成球狀的夾鍊袋；
  現場蒐證光碟沒有連續錄影，前面攔我車子的那段有，中間強
  制搜索車子的那段不見等語，然被告於偵查中陳稱：我一開始
  有同意警察搜索，警察跟我說只是要看看，所以我才答應（見
  偵卷第119頁）；我有同意警方用手電筒照（見原審卷第141頁
  ）；我有同意警方以手電筒照射目視方式查看車內，毒品是在
  外套口袋裡面搜索到等語（見原審卷第331頁），與證人徐治
  民前揭證稱經被告同意檢視車內乙節相符，且衡諸扣押第一級
  毒品海洛因1包淨重達8.15公克（驗餘淨重8.13公克）、空包
  裝重0.28公克，第二級毒品甲基安非他命1包毛重2.02公克（
  淨重1.67公克，驗餘淨重1.66公克），確具有相當之體積，有
  法務部調查局濫用藥物實驗室鑑定書、臺北市政府警察局鑑定
  書及扣案毒品照片附卷可稽（見偵卷第153、135、73至74頁）
  ，倘外套口袋拉鍊未完全拉上，自有從拉鍊開口窺見其內有上
  開2只裝有毒品之夾鍊袋之可能，可見警員當係依據警察勤務
  條例第11條第3款規定，在公共場所執行臨檢，並經被告允許
  ，經由目視的方式在目視所及範圍之內看到系爭扣案物，此類
  行為無任何強制性或侵入性，非屬刑事訴訟法所稱之搜索，且
  未損及被告隱私權，自難認有何違法之情形。又證人徐治民就
  警方密錄器錄影部分證稱：因為同事角度不同，有的有存，有
  的已不見，（檢送法院之錄影）我們是努力找出來的等語（見
  原審卷第291頁），審諸原審勘驗警方檢送密錄器錄影之翻拍
  照片截圖（見原審卷第217、223頁），證人徐治民因曾在錄影
  中出現而經原審傳喚到庭作證（見原審卷第207頁），是原審
  所勘驗密錄器錄影檔案應非證人徐治民當時配戴之密錄器，自
  不能以配戴密錄器實際錄影之警員就證人徐治民目視發現車內
  毒品乙節並未錄得或未予保存，即遽認證人徐治民證述虛偽；
  警員藉由目視而發現車內所放置之外套口袋露出施用毒品者慣
  常使用的內裝有白色晶體之夾鏈袋後，已察覺該車輛上疑似藏
  有毒品，而認被告為涉犯毒品危害防制條例持有或施用毒品罪
  嫌之現行犯，遂依前開有關現行犯之規定予以逮捕，並將系爭
  扣案物予以扣押，自無違背任何法定程序可言，更遑論有進一
  步衍生取得之證據屬違法取證而應將之排除之情形。
⒊證人許堯萍即與被告同車之人於原審時證稱：突然間旁邊很大
  聲響，我轉頭去看才知道在講外套的事情，所以我根本不知道
  那件外套怎麼出現的；（問：你有無看到從外套內搜出毒品的
  過程？）沒有；（問：你是在何情況下看到那件外套？）警察
  拿出來時就問被告說這毒品是不是你的等語（見原審卷第273
  至274頁)，是其未目擊警方如何發現扣案毒品之過程，其所為
  證述，尚無從佐證被告主張為真，附此敘明。
㈡其餘認定本案犯罪事實之非供述證據，亦查無證據證明有公務
  員違背法定程序取得之情形，且經本院於審理期日踐行調查程
  序，亦有證據能力。
二、認定事實所憑之證據及理由
㈠上揭事實，業據被告於偵查中坦承不諱（見毒偵卷第121、127
  頁），並有臺北市保警大隊搜索扣押筆錄、扣押物品目錄表、
  臺北市政府警察局109年北市鑑毒字第011號鑑定書、法務部調
  查局濫用藥物實驗室109年2月3日調科壹字第10923001280號鑑
  定書各1份、扣案毒品照片7張等存卷可稽（毒偵卷第51至55、
  73至74、131、153頁），足認被告上開任意性自白與事實相符
  ，堪予採信。
㈡被告於原審及本院辯稱外套不是我的，是李先信的朋友的，不
  知道毒品從何而來；那包海洛因不是我的等語，經查：
⒈證人徐治民於原審審理時證稱：我拿起來問這件衣服是何人的
  ，被告說是他的，接著搶過去說會冷之後便穿上，我叫他把東
  西拿出來，他拿出來後說外套是他的，但東西不是他的，回到
  我們大隊，外套還穿在被告身上等語（見原審卷第276至277頁
  、281至283頁），核與原審勘驗警員密錄器錄影檔案，被告為
  警攔查時身穿短袖，之後方穿著左臂設有黑色條狀裝飾之外套
  （下稱系爭外套），而於警員追問毒品係何人所有時，被告稱
  不知毒品何處來，與許堯萍無關，坦承衣服為其所有等情相符
  ，有原審勘驗筆錄附卷可憑（見原審卷第206至207、217至219
  頁），再者，被告亦於證人徐治民證述後稱：我在車上的確沒
  有穿外套，是下車風吹會冷才穿，我的外套是黑色的，放在我
  的椅墊後面，而被查獲的外套是我弟弟的（指證人李先信），
  我搶過來時，就順手穿在身上，有放毒品的外套是我製作警詢
  筆錄時所穿的外套等語（見原審卷第292至293頁），足見警員
  確在系爭外套內查獲系爭扣案物，被告於警員查獲後即將之穿
  上，並而表示其為該外套之所有人，衡情倘扣得毒品之系爭外
  套並非被告所有，被告何需於查獲現場向警供承系爭外套為其
  所有，佐以被告於偵查中亦未向檢察官主張系爭外套非其所有
  ，反係辯稱「警察就打開我口袋的拉鍊，就搜出了我有毒品」
  （見偵卷第119頁)，益見被告於原審及本院主張扣得毒品之外
  套非其所有，乃臨訟圖飾虛捏之詞，不足採信。
⒉又被告於原審109年9月25日審理程序時方稱於查獲前一日有將
  車輛交付李先信保養等情（見原審卷第205至206頁），另經證
  人李先信於原審審理時證稱：我那天開著被告的車去保養，晚
  間我取車後先去試車，試完車我朋友鄭耀暉打電話給我，要我
  去三重正義北路載他到新莊新泰路口下車，我想說順路，於是
  去載他，他上車後覺得很熱，就把外套脫到後座座位上，我不
  知道外套內有毒品。鄭耀暉的外套是灰白色的連帽外套，左手
  邊有自己車一個暗袋，有金色的拉鍊，被告於109年1月7日早
  上把外套拿給我，我拿給鄭耀暉之後，鄭耀暉就很急的把暗袋
  撐開，我才知道那裡有個暗袋，我沒有看過被告於原審卷第21
  3 頁照片中所穿的外套等語（見原審卷第256至263頁），然觀
  原審卷第213頁照片即被告於警詢中所穿著之系爭外套，左手
  臂明顯有黑色車邊、似為拉鍊之設計，已與證人李先信所描述
  之鄭耀暉所有外套外觀不同；再者，被告於109年1月7日2時13
  分為警攔查，直至當日16時29分檢察官訊問完畢後方經釋放，
  有臺灣士林地方檢察署點名單、偵查筆錄附卷可按（見毒偵卷
  第117至127 頁），被告顯無法於109年1月7日早上將鄭耀暉之
  外套歸還予李先信，佐以被告於偵查時自承查獲時伊持有海洛
  因及安非他命，是伊新買的，還沒施用，扣案證物是伊的（見
  偵卷第121頁)；毒品來源有跟警察講，是綽號「小黑」的男子
  ，是昨天（1月6日買的)等語（見偵卷第127頁)，是證人李先
  信所述，難為被告有利之認定。
㈢另被告聲請再次傳喚證人許堯萍，待證事實為她那時候沒有看
  見被告（在警局）被警察虐待，還是要再傳她讓她回憶一下等
  語（見本院卷第138頁)，惟證人許堯萍業已於原審經傳喚到庭
  ，就109年1月7日為警查獲後，被告在警局之情形均已證述（
  見原審卷第270至272、274頁)，核無重複傳喚證人許堯萍之必
  要。被告復聲請傳喚一開始攔伊下來臨檢之警察，待證事實為
  伊已經將雙證件給警看過，沒有任何理由留伊在現場，就叫他
  學長過來強制搜索伊（見本院卷第160頁），然被告有提出證
  件給警查驗，而經警查詢發現有毒品前科乙節，業經證人許堯
  萍於原審證稱：警察當時在路邊臨檢，我們車子經過時就被攔
  下來，並請我們出示證件，被告有前科等語（見原審卷第268
  頁)，證人徐治民於原審證稱：先請被告出示證件，我們用小
  電腦查，發現他的毒品前科很多，才詢問他能否檢視；我們看
  他有毒品前科，於是詢問是否能查看車內物品，他說可以等語
  （見原審卷第282、290頁)在卷，而本案扣押毒品程序合法，
  業經敘明如前，此部分事實已明，核無調查之必要，附此敘明
  。　
㈣綜上所述，被告所辯上情，無非卸責之詞，不足採信。本件事
  證明確，被告持有第一級毒品海洛因之犯行，堪以認定。
三、法律適用
㈠按被告行為後，毒品危害防制條例第11條第1項業於109年1月15
  日修正公布，並於同年7月15日生效施行。毒品危害防制條例
  第11條第1 項修正後，持有第一級毒品罪之法定刑業由原定之
  「3 年以下有期徒刑、拘役或科新臺幣5萬元以下罰金」，修
  正為「3年以下有期徒刑、拘役或科新臺幣30萬元以下罰金」
  經比較新舊法之結果後，修正後規定就法定刑之罰金刑部分有
  所提高，顯然並未較有利於被告，自應依刑法第2條第1項前段
  規定，適用其行為時即修正前毒品危害防制條例第11條第1項
  之規定。
㈡海洛因為毒品危害防制條例第2條第2項第1款所稱之第一級毒品
  ，不得無故持有。是核被告所為，係犯修正前毒品危害防制條
  例第11條第1項持有第一級毒品罪。
四、上訴駁回之理由
㈠原審審理後，以被告犯行事證明確，適用修正前毒品危害防制
  條例第11條第1項、毒品危害防制條例第18條第1項前段，刑法
  第2條第1項前段、第11條、第41條第1項前段等規定，以行為
  人之責任為基礎，審酌被告有毒品前科，應知其持有第一級毒
  品海洛因之犯行，不僅有戕害其身心健康之虞，復有危害社會
  治安，助長毒害流通之可能，且其持有之第一級毒品數量非微
  ，誠值非難，復被告於原審審理否認犯行之犯後態度，並考量
  其自陳國中畢業之教育程度、服刑前從事汽車底盤修理、育有
  1名未成年子女由渠外婆照顧之家庭生活狀況等一切情狀，量
  處有期徒刑4月，如易科罰金以新臺幣1千元折算1日。並說明
  ：扣案之粉末檢品1包，經送法務部調查局濫用藥物實驗室檢
  驗之結果，確實有第一級毒品海洛因成分，業經認定如前，併
  同無法完全析離之包裝袋1個，均應依毒品危害防制條例第18
  條第1項前段規定，宣告沒收銷燬，至毒品取樣化驗部分，既
  已驗畢用罄滅失，毋庸諭知沒收銷燬。經核原審認事用法，並
  無違誤，量刑亦無不當，所為沒收之諭知於法有據，原判決應
  予維持。
㈡被告提起上訴執前詞否認犯持有第一級毒品罪，然查：證據之
  取捨及證據證明力如何，均屬事實審法院得自由裁量、判斷之
  職權，苟其此項裁量、判斷，並不悖乎通常一般之人日常生活
  經驗之定則或論理法則，且於判決內論敘其何以作此判斷之心
  證理由者，即不得任意指摘其為違法（最高法院91年度台上字
  第2395號判決參照）。查原審就被告持有第一級毒品犯行，依
  憑扣案物、被告歷次供述、各該證人證述等，相互勾稽而為綜
  合論斷，另就被告所辯不可採之理由加以指駁，且經本院補充
  說明，原審所為推理論斷從形式上觀察，尚無違背經驗法則、
  論理法則，或有其他違背法令之情形，被告執前詞指摘原審判
  決，就原審依職權為證據取捨及心證形成之事項，持憑己見而
  為不同評價，反覆爭執，難認其上訴為有理由，應予駁回。
據上論斷，應依刑事訴訟法第368條，判決如主文。
本案經檢察官郭千瑄提起公訴，檢察官林宏松到庭執行職務。
中　　華　　民　　國　　110 　年　　12　　月　　30　　日
                  刑事第十八庭  審判長法  官  何俏美
                                      法  官  陳海寧
                                      法  官  葉乃瑋
以上正本證明與原本無異。
不得上訴。
                                      書記官  程欣怡
中　　華　　民　　國　　110 　年　　12　　月　　30　　日
附錄：本案論罪科刑法條全文　　　　　　　　　　　　　　　
修正前毒品危害防制條例第11條第1項
持有第一級毒品者，處三年以下有期徒刑、拘役或新臺幣五萬元
以下罰金。